【裁判字號】    97,上重訴,9
【裁判日期】    970219
【裁判案由】    殺人
【裁判全文】
臺灣高等法院臺中分院刑事判決         97年度上重訴字第9號
上  訴  人
即  被  告  丙○○
                    7號(
選任辯護人  江錫麒律師
上列上訴人因殺人案件，不服臺灣苗栗地方法院96年度重訴字第
15號中華民國96年10月26日第一審判決（起訴案號：臺灣苗栗地
方法院檢察署96年度偵字第2638號），提起上訴，本院判決如下
：
    主  文
上訴駁回。
    事  實
一、丙○○因長期罹患躁鬱症，出入醫院治療多次。其於民國96
    年5 月23日凌晨3 時41分許，駕駛ML-4817 號福斯牌自用小
    客車，搭載友人王勝田，行經省道臺一線南下路段約101 公
    里處時，因懷疑王勝田竊取其放置於車中之新臺幣（下同）
    700 元，而與王勝田發生爭執，雙方於爭吵中將車內之垃圾
    桶、睡袋丟往路旁之駁崁下方。其等2 人為取回上開物品，
    乃由王勝田持丙○○所有置於前述自用小客車上的棉繩1 條
    ，以該棉繩的一端繫於腰間，另一端固定於前揭自用小客車
    後方之鐵環，垂降至駁崁下方欲將物品取回。詎料丙○○竟
    因躁鬱症發作，導致其識別行為違法或依其識別而行為之能
    力，顯著減低，一時情緒失控，明知王勝田尚未自駁崁下方
    將物品取回，身上仍繫有連接車身之棉繩，乃基於殺人之間
    接故意，將車輛啟動並以高速行駛，致王勝田被車輛拖行約
    4 、5百公尺之遠，造成王勝田的身體受有多處擦挫傷。嗣
    丙○○駕駛上述車輛，行經苗栗縣造橋鄉談文國小前（約為
    臺一線101.4公里處）之際，丙○○始將車輛停放於路旁外
    側車道，其於下車後，見王勝田將繫於腰間之棉繩解下，因
    恐王勝田逃脫，旋將棉繩改綁於王勝田之左腳，復承前殺人
    之直接故意，徒手用力持續毆打王勝田之頭部數下。迨於同
    日凌晨4時許，警員據報趕抵現場將其逮捕，始停止毆打，
    惟其上開行為已導致王勝田受有身體多處擦挫傷、右手第三
    指骨折以及腦挫傷併急性右側硬腦膜下腔出血、腦出血等多
    處傷害，經送醫急救後，延至96年5月29日，終因頭部鈍挫
    傷造成右硬腦膜下腔出血及重度腦水腫，導致中樞神經休克
    死亡。
二、案經王勝田之子王信友、王惠君、陳冠偉及其配偶乙○○告
    訴，及苗栗縣警察局竹南分局報請臺灣苗栗地方法院檢察署
    檢察官偵查起訴。
    理  由
一、訊據被告丙○○對於上述殺人犯行坦承不諱（參96年度相字
    第261 號卷第13至15頁，96年度偵字第2638號卷第32至33頁
    、第37至39頁、第52至53頁，原審卷96年8月22日訊問筆錄
    第2頁、96年9月6日準備程序筆錄第2頁、96年10月12日審理
    筆錄第6至7頁、本院卷審理筆錄），核與證人即現場目擊者
    吳進發、證人即警員彭成仁、盧聰亮等人於檢察官訊問時結
    證的情節相符（參同上相卷第38至39頁、第39至40頁）。且
    有財團法人為恭紀念醫院（以下稱為恭醫院）診斷證明書1
    份（參同上相卷第17頁、第22頁）、為恭醫院96年6月5日為
    恭醫字第0960000386號函及該函所附的被害人王勝田出院病
    歷摘要、手術紀錄單（參同上相卷第51至54頁）、被害人王
    勝田遭車輛拖行照片2張、苗栗縣警察局竹南分局談文派出
    所處理重傷害案照片18張（參同上相卷第44頁、第24至28頁
    、第31至34頁）在卷可佐。而被害人王勝田於死亡後，經法
    務部法醫研究所法醫解剖鑑定結果，認「死者王勝田死因為
    頭部鈍挫傷造成右硬腦膜下腔出血及重度腦水腫，導致中樞
    神經休克死亡，死亡方式為他殺。」，此有法務部法醫研究
    所96年7月9日法醫研究所（96）醫鑑字第0961100830號鑑定
    報告書1份附卷可稽（參同上相卷第71至77頁）。此外，復
    有被告丙○○所有的棉繩1條扣案可佐。
二、被告於警詢時自承罹患精神躁鬱症（參同上相卷第13頁、同
    上偵卷第18頁），且有為恭醫院診斷證明書1 份在卷可佐（
    參同上相卷第23頁），復經檢察官將被告送往為恭醫院實施
    精神鑑定結果，認「個案（即被告）自90年左右開始因失眠
    、情緒高昂、話多、誇大妄想等躁鬱症症狀而接受治療，直
    到96年6月止曾在為恭醫院因躁鬱症住院6次並精神科門診接
    受治療，過去診斷一直為躁鬱症並領有重大傷病卡，依個案
    過去病歷記錄，個案過去門診治療如果規則且有持續服藥，
    病情多半穩定，社會功能如工作也有明顯的回復，但是個性
    上仍過度外向與好客，並不太區辨朋友的好壞，顯然個案的
    社交判斷能力有偏差的情形，會談中發現個案目前無明顯的
    精神症狀，情緒症狀已有改善，認知功能、判斷力有減退，
    社會功能如人際關係、工作能力則目前無法斷定；心理測驗
    的評估結果，個案的智能程度為VIQ＝90，PIQ＝75，FIQ ＝
    82屬於邊緣性智商至中下的程度範圍，此結果與其過去的教
    育學習情形（二專畢業，國小成績中上）相較顯示個案似乎
    有輕度的智能衰退情形。在認知上，個案的求完美傾向強，
    在情緒調節方面，有衝動缺乏控制力的表現。在人際方面，
    個案會逃避與外界接觸，攻擊性強。整體而言，個案VIQ 〉
    〉PIQ已達15，所以不排除個案已有PERFORMANCE DYSFUN
    CTION的情形，而B-GTEST中並未發現個案有特殊器質性圖形
    表現；所以整體而言，依會談當時精神狀況、心理測驗報告
    與案發當時情況推斷，個案於案發當時因精神障礙而致對現
    實環境的理解能力與判斷力有缺損，所以依中華民國精神醫
    學會的刑責能力判斷準則，個案於案發當時應已達行為能力
    明顯減低的程度，但未達完全不能辨識的程度。回復苗檢家
    儉96偵字第002638號---被告丙○○於案發當時的精神狀況
    ：屬於因精神障礙致其辨識行為違法或依其辨識而行為能力
    有明顯減低。」，此有為恭醫院精神醫療中心96年7月18 日
    司法鑑定報告書1份在卷可考（參同上偵卷第149至152 頁）
    。準此，故被告行為當時，受躁鬱症症狀影響，則其為
    本件行為時因精神障礙，致其辨識行為違法且依其辨識而行
    為之能力顯著降低，應認被告行為時之精神狀態已達刑法第
    19條第2 項規定之減輕責任能力程度。綜上所述，被告的自
    白與犯罪事實相符，其殺人犯行，洵堪認定。
三、按殺人故意，包括直接故意與間接故意，其中所謂直接故意
    係指行為人認識其作為或不作為將足以剝奪他人之生命，並
    且進而決意致他人於死之主觀心態，即為已足。經查，被告
    丙○○明知被害人王勝田於上述時、地，以扣案的棉繩一端
    繫於腰間，另一端固定於前述自用小客車後方之鐵環，垂降
    至駁崁下方，但尚未自駁崁下方返回平地，若於此時發動前
    述自用小客車向前駛去，將會使被害人王勝田的身體，因車
    輛的拖行與地面摩擦而有生命的危險。被告丙○○為成年人
    ，對於上述情節所會造成被害人王勝田死亡乙節，應為其所
    知之甚稔者。但其明知上情，竟發動前述自用小客車後疾駛
    ，且拖行被害人王勝田4、5百公尺始停車，足見其對於殺害
    被害人王勝田此一構成犯罪事實，預見其發生而其發生亦不
    違背其本意，其有殺人的間接故意應可認定。而其於停車後
    ，見被害人王勝田的身體受有多處擦挫傷，業已傷痕累累【
    參前述為恭醫院診斷證明書、法務部法醫研究所鑑定報告、
    照片（見同上相卷第17頁、第72至76頁、第24至28頁）】，
    身體較常人虛弱，若毆打被害人王勝田的頭部要害，會造成
    被害人王勝田死亡的結果。其明知此情，竟將扣案的棉繩1
    條綁住被害人王勝田的左腳，以防被害人王勝田逃跑，旋即
    徒手持續重擊被害人王勝田頭部要害數下，警員據報後到場
    ，仍未停手。被害人王勝田經送醫急救後，終因頭部鈍挫傷
    造成右硬腦膜下腔出血及重度腦水腫，導致中樞神經休克死
    亡，其具有殺人的直接故意，實堪認定（檢察官認被告於上
    述時、地，徒手毆打被害人頭部，係基於殺人的未必故意即
    間接故意，容有誤會，附此敘明）。核被告所為，係犯刑法
    第271條第1項之殺人罪。被告於行為時因精神障礙，致其辨
    識行為違法且依其辨識而行為之能力顯著降低，爰依刑法第
    19條第2項規定，減輕其刑。原審持同一見解，適用刑法第
    271條第1項、第19條第2項、第37條第1項、第38條第1項第2
    款，並審酌被告與被害人係朋友，並無怨隙，竟因懷疑被害
    人偷竊其置於上述自用小客車內的700元，發生口角爭執。
    並在被害人以扣案的棉繩一端繫於腰間，另一端固定於前述
    自用小客車後方之鐵環，垂降至駁崁下方欲將車上物品取回
    ，但尚未自駁崁下方返回平地之際，被告明知若於此時發動
    車輛向前疾駛，可能會造成被害人死亡，但基於被害人若因
    此而死亡亦在所不惜的心態，將上述車輛啟動後以高速行駛
    ，致王勝田被車輛拖行約4、5百公尺之遠，身上受有多處擦
    挫傷。復於停車後，因恐被害人脫逃，竟以扣案的棉繩綑綁
    被害人左腳，旋即徒手用力毆打被害人的頭部要害數下，迄
    於員警到場處理，仍未罷手。被害人則頭部受重創後，因上
    述原因不治死亡，可見其犯罪手段極為兇殘、冷酷。雖其犯
    後坦承犯行，犯後態度尚佳。然衡酌人的生命權是神聖不可
    侵犯且屬無價，被告竟因細故殺害被害人，剝奪被害人的生
    命權，足見其惡性重大。再衡量被害人為被告以車輛拖行4
    、5百公尺期間，身體極端痛苦、心理無限恐懼，身心均遭
    受極大的磨難，非身歷其境者無法體會其上述遭遇的可怕與
    恐怖。復斟酌被告於案發迄今，並未賠償被害人家屬即告訴
    人等人分文，亦未與告訴人等人和解。再考量告訴人乙○○
    於原審及本院請求對於被告處以極刑、檢察官求處無期徒刑
    等一切情狀，量處無期徒刑，並依刑法第37條第1項之規定
    ，宣告褫奪公權終身。另以扣案的棉繩1條，係被告所有供
    其犯上述殺人罪之用，業據其供陳在卷，應依刑法第38條第
    1項第2款的規定扣案的棉繩1條，係被告所有供其犯上述殺
    人罪之用，業據其供陳在卷，應依刑法第38條第1項第2款的
    規定沒收。認事用法，核無不合，量刑亦稱妥適。被告上訴
    意旨，指摘原判決量刑過重，為無理由，應予駁回。
據上論結，應依刑事訴訟法第三百六十八條，判決如主文。
本案經檢察官甲○○到庭執行職務。
中    華    民    國    97    年    2     月    19    日
            刑事第二庭  審判長法  官  李  璋  鵬
                              法  官  胡  忠  文
                              法  官  蕭  錦  鍾
上列正本證明與原本無異。
如不服本判決應於收受本判決後10日內向本院提出上訴書狀，其
未敘述上訴理由者，並得於提起上訴後10日內向本院補提理由書
狀（均須按他造當事人之人數附繕本）「切勿逕送上級法院」。
                              書記官  蕭  訓  慧
中    華    民    國    97    年    2     月    19    日
附錄論罪法條：
中華民國刑法第271條第1項。
殺人者，處死刑、無期徒刑或 10 年以上有期徒刑。


司法院資訊處製作；財團法人民間司法改革基金會備份。
